ACORDAO-COMPLETO-2453700

ACÓRDÃO 1719/2021 ATA 3/2021 - SEGUNDA CÂMARA

VISTOS, relatados e discutidos estes autos de pensão militar, em que se aprecia pedido de reexame interposto por Vanda Maria dos Santos Correia, contra o Acórdão 6888/2020-TCU-Segunda Câmara (relator: Ministro-Substituto Marcos Bemquerer Costa) , em que este Tribunal, entre outras deliberações, considerou ilegal o ato de concessão de pensão em favor da ora recorrente, em virtude do pagamento de proventos com base em soldo equivalente a dois graus hierárquicos acima do último posto ocupado pelo instituidor quando na ativa.
ACORDAM os Ministros do Tribunal de Contas da União, reunidos em Sessão da Segunda Câmara, diante das razões expostas pelo Relator, em:
9.1 nos termos do art. 48 da Lei 8.443/1992, conhecer do pedido de reexame, para, no mérito, negar-lhe provimento, mantendo na íntegra o acórdão recorrido;
9.2 dar ciência deste Acórdão aos seguintes destinatários, informando que o teor integral da deliberação poderá ser obtido no endereço eletrônico www.tcu.gov.br/acordaos e que o acesso às demais peças processuais poderá ser feito no endereço www.tcu.gov.br, opção "vista eletrônica":
9.2.1 à recorrente, por meio de sua advogada, nos termos do art.179, §7º, do Regimento Interno deste Tribunal;
9.2.2 ao Comando da Marinha.

Pedido de reexame contra decisão que julgou irregular ato de pensão militar da recorrente.

Segunda Câmara

Comando da Marinha.

3. Interessados/Responsáveis/Recorrentes:
3.1. Interessados: Danielle Braga Amaral (XXX.808.217-XX); Maria Angelica de Barros Freire (XXX.626.657-XX); Vanda Maria dos Santos Correia (XXX.028.267-XX); Vanda Maria dos Santos Correia (XXX.028.267-XX)
3.2. Recorrente: Vanda Maria dos Santos Correia (XXX.028.267-XX).

13.1. Ministros presentes: Augusto Nardes (na Presidência), Aroldo Cedraz e Raimundo Carreiro (Relator).
13.2. Ministro-Substituto convocado: Marcos Bemquerer Costa.

RAIMUNDO CARREIRO

Ministro-Substituto Marcos Bemquerer Costa.

Trata-se de pedido de reexame interposto por Vanda Maria dos Santos Correia, viúva do militar de Jorge de Matos Correia, contra o Acórdão 6888/2020-TCU-Segunda Câmara, Relator Ministro-Substituto Marcos Bemquerer Costa (peças 9 e 18) , vazado nos seguintes termos: 
VISTOS, relatados e discutidos estes autos em que se analisam atos de alteração de pensões instituídas por militares vinculados ao Comando da Marinha. 
ACORDAM os Ministros do Tribunal de Contas da União, reunidos em Sessão da 2ª Câmara, ante as razões expostas pelo Relator, e com fulcro no art. 71, incisos III e IX, da Constituição Federal e nos arts. 1º, inciso V, e 39, inciso II, da Lei 8.443/1992, c/c o art. 259, inciso II, do Regimento Interno/TCU, em:
9.1. considerar ilegais os atos de alteração de pensão militar das Sras. Maria Angelica de Barros Freire (peça 2) , Vanda Maria dos Santos Correia (peça 3) e Danielle Braga Amaral (peça 4) , recusando os correspondentes registros; 
9.2. aplicar a orientação fixada no verbete da Súmula/TCU 106 acerca das parcelas indevidamente percebidas de boa-fé pelas beneficiárias;
9.3. determinar ao Serviço de Inativos e Pensionistas da Marinha que: 
9.3.1. no prazo de 15 (quinze) dias, a contar da ciência desta deliberação, abstenha-se de realizar pagamentos decorrentes dos atos impugnados, sujeitando-se a autoridade administrativa omissa à responsabilidade solidária, nos termos do art. 262, caput, do Regimento Interno/TCU;
9.3.2. comunique as interessadas a respeito deste Acórdão, alertando-as de que o efeito suspensivo proveniente da interposição de possíveis recursos perante o TCU não as exime da devolução dos valores percebidos indevidamente após a respectiva notificação, caso os recursos não sejam providos;
9.3.3. no prazo de 30 (trinta) dias, contados da ciência desta deliberação, encaminhe ao Tribunal, por cópia, comprovante da data em que as interessadas tomaram conhecimento desta decisão.  (Grifos acrescidos) .
2.	Reproduzo a seguir, com ajustes de forma, o teor integral da instrução conclusiva lavrada no âmbito da Secretaria de Recursos (Serur) , cuja proposta de encaminhamento foi endossada pela direção da unidade e pelo Ministério Público de Contas (peças 26 a 28) : 
HISTÓRICO
2.	O Tribunal considerou ilegal o ato de pensão militar da recorrente em razão por ter vinculado os proventos da pensão ao soldo de 2º Tenente -  ou seja, em grau hierárquico mais de um nível acima daquele que o instituidor da pensão ostentava na atividade (3º Sargento) - contrariando o entendimento do Acórdão 2225/2019-TCU-Plenário.  
2.1.	Irresignada, a recorrente interpôs o presente pedido de reexame, que se fundamenta nas alegações que, adiante, passar-se-á a relatar.
EXAME DE ADMISSIBILIDADE
3.	Reitera-se o exame preliminar de admissibilidade (peça 19) , ratificado à peça 21 pelo Ministro Raimundo Carreiro, que entendeu pelo conhecimento do recurso, uma vez que preenchidos os requisitos do art. 48 da Lei 8.443/1992, c/c os arts. 285 e 286, parágrafo único, do RI/TCU, suspendendo-se os efeitos dos itens 9.1, 9.3 e 9.3.1 do Acórdão 6888/2020-TCU-Segunda Câmara em relação à recorrente.   
EXAME DE MÉRITO
4.	Constitui objeto do presente recurso analisar se a recorrente faz jus receber proventos de pensão calculados com base no soldo de 2º Tenente, mais de um nível hierárquico acima do que o instituidor da pensão ostentava em atividade (3º Sargento) . 
5.	Do suposto direito de receber proventos com base em posto/graduação superior
5.1.	A recorrente defende a regularidade de receber os proventos calculados com base no soldo do grau hierárquico imediato àquele que o instituidor possuía na ativa, uma vez que o ato de alteração da reforma estaria em plena conformidade com a legislação vigente, por ter havido tão somente uma "única promoção remunerada" (peça 18, p. 2) . Além disso, alega que a decisão recorrida ofendeu os princípios da segurança jurídica e do direito adquirido, bem como o ato jurídico perfeito e a coisa julgada.
5.2.	Nesse sentido, argumenta o seguinte (peça 18, p. 3) : 
"Tem-se que a promoção ocorreu em 04/05/2018 não guardando contemporaneidade com a ata publicada em 11/10/2019 que nada se reporta ao diploma legal ventilado.
A Lei não prejudicará o direito adquirido, o ato jurídico perfeito e a coisa julgada. Princípio da segurança jurídica. Esse é um direito fundamental previsto no inciso VI do artigo 5° da Constituição Federal Brasileira que contribui muito com a democracia e preserva a estabilidade das relações jurídicas.
Nesse diapasão, a viúva Sra. VANDA DOS SANTOS CORREIA está recebendo o soldo 2° Tenente de acordo com a legislação acima mencionada."
5.3.	Além disso, a recorrente alega que possui direito a receber os valores conforme fora contribuído por seu falecido esposo, nos seguintes termos (peça 18, p. 2) :
"Por essa razão, o ordenamento vigente preconiza através da medida provisória 2215-10 em seu artigo 7° parágrafo 2° que a remuneração que faria jus o militar em vida, seja paga aos seus beneficiários habilitados como no caso em tela." 
Análise:
5.4.	De início, convém reproduzir excerto do voto do Relator Ministro-Substituto Marcos Bemquerer Costa, que embasa o Acórdão recorrido acerca da ilegalidade do ato de pensão da recorrente (peça 10) :  
"10.	 À luz do atual entendimento desta Corte de Contas, concordo com o posicionamento do Ministério Público/TCU no sentido de que os atos de alteração das pensões militares instituídas pelos Srs. Atamir Freire (peça 2) , Jorge de Matos Correia (peça 3)  e Jorge Luiz de Almeida Amaral (peça 4) devem ser considerados ilegais, visto que os militares já se encontravam reformados quando foram considerados incapazes com base no art. 108 da Lei 6.880/1980, gerando reflexos indevidos nas correspondentes pensões. Ademais, ainda que estivessem na ativa ou na reserva remunerada, não poderiam receber soldos correspondentes a mais de um posto acima daqueles que ocupavam na ativa, tampouco transmiti-los para as pensões." (Destaques da instrução) .
5.5.	Nota-se que o ato de pensão foi considerado ilegal e negado registro pelo Tribunal em razão de os proventos da pensão terem sido calculados com base no soldo de 2º Tenente, ou seja, em grau hierárquico acima daquele que o instituidor ostentava na atividade (3º Sargento) e daquele que ostentara na sua primeira reforma (2º Sargento) . 
5.6.	Conforme documentação trazida pela própria recorrente, o instituidor foi inicialmente reformado por idade limite, havendo a posterior alteração de situação de inatividade, de Reformado por idade-limite de permanência na reserva remunerada para reformado por invalidez definitiva (peça 18, p. 23) . Assim, não prospera a alegação de que teria havido uma "única promoção remunerada", visto que na primeira reforma o militar já teve seus proventos vinculados ao posto hierarquicamente "superior" (de 3º para 2º Sargento) . 
5.7	Nessa linha, a alteração da reforma, que buscou vincular o soldo do militar reformado ao grau hierárquico "imediato", foi concedida com base no seguinte (peça 3 p. 1-2) : 
"REF-13 -Lei nº 6.880/80, art. 104, inciso II, c/c art. 106, inciso II c/c art. 108, inciso V c/c art. 109 e art. 110, §1º e §2º - Reforma ex offício por ter sido julgado incapaz, definitivamente, para o serviço ativo das Forças Armadas, e com invalidez permanente por motivo de tuberculose ativa, alienação mental, esclerose múltipla, neoplasia maligna, cegueira, lepra, paralisia irreversível e incapacitante, cardiopatia grave, mal de Parkinson, pênfigo, espondiloartrose anquilosante, nefropatia grave e outras moléstias que a lei indicar com base nas conclusões da medicina especializada, com qualquer tempo de serviço. Por ter sido considerado inválido, faz jus ao grau hierárquico imediato, inclusive considerando-se os graus hierárquicos dispostos no §2º, do art. 110, da Lei nº 6.880/80.) " (Grifos da instrução) .
5.8.	Nota-se, contudo, que a lei 6.880/80 não ampara o pagamento de soldo de grau hierárquico "imediato" quando o militar, que já se encontre reformado, passe a manifestar alguma das moléstias previstas no inciso V do seu art. 108. É esta a ilegalidade que maculou o presente ato, sendo o TCU competente para pronunciá-la.
5.9.	Ora, o instituidor da pensão já havia sido reformado, por atingimento da idade-limite para permanência na reserva e usufruído do benefício previsto na redação original do Inciso II do art. 50 da Lei nº 6.880/1980 (com proventos vinculados ao grau hierárquico "superior": 2º sargento) , razão pela qual a superveniência de moléstia prevista no inciso V do art. 108 da mesma lei não viabiliza o pagamento do benefício referente à vinculação de seus proventos ao grau hierárquico "imediato" (2º Tenente) ; pois já não se encontrava nem na ativa nem na reserva remunerada, as quais são as únicas situações asseguradas pelo caput do art. 110 da Lei nº 6.880/1980, como se observa na clara fundamentação do voto condutor da decisão paradigma desta temática, o Acórdão 2225/2019-TCU-Plenário, Relator Ministro Benjamin Zymler:
7.	O fundamento para tanto [ato de alteração da reforma] seria o disposto no art. 110, § 1º, da Lei 6.880/1980 (Estatuto dos Militares) , na redação dada pela Lei 7.580/1986:
"Art. 110. O militar da ativa ou da reserva remunerada, julgado incapaz definitivamente por um dos motivos constantes dos incisos I e II do art. 108, será reformado com a remuneração calculada com base no soldo correspondente ao grau hierárquico imediato ao que possuir ou que possuía na ativa, respectivamente. 
§ 1º Aplica-se o disposto neste artigo aos casos previstos nos itens III, IV e V do artigo 108, quando, verificada a incapacidade definitiva, for o militar considerado inválido, isto é, impossibilitado total e permanentemente para qualquer trabalho."
8.	Para maior clareza, transcrevo também o art. 108 do Estatuto, no que aqui interessa:
"Art. 108. A incapacidade definitiva pode sobrevir em conseqüência de:
I - ferimento recebido em campanha ou na manutenção da ordem pública;
II - enfermidade contraída em campanha ou na manutenção da ordem pública, ou enfermidade cuja causa eficiente decorra de uma dessas situações;
III - acidente em serviço;
IV - doença, moléstia ou enfermidade adquirida em tempo de paz, com relação de causa e efeito a condições inerentes ao serviço;
V - tuberculose ativa, alienação mental, esclerose múltipla, neoplasia maligna, cegueira, lepra, paralisia irreversível e incapacitante, cardiopatia grave, mal de Parkinson, pênfigo, espondiloartrose anquilosante, nefropatia grave e outras moléstias que a lei indicar com base nas conclusões da medicina especializada".
9.	Como se vê, o benefício previsto no art. 110 da Lei 6.880/1980, expressamente dirigido ao militar da ativa ou da reserva remunerada, não alcança o militar reformado. Ademais, quer da ativa, quer da reserva, o benefício se traduz no cálculo dos proventos com base no soldo do posto ou grau hierárquico imediato àquele que o favorecido apresentava na ativa - ou seja, não há espaço na norma para o cálculo dos proventos ter por referência dois postos acima daquele que o militar possuía quando ainda em atividade.
10. Sobre o primeiro ponto - os destinatários do adicional -, a jurisprudência do Superior Tribunal de Justiça (STJ) , intérprete último da lei federal, há muito se encontra pacificada, como ilustram os precedentes adiante reproduzidos:
"PROCESSUAL CIVIL. ADMINISTRATIVO. MILITAR REFORMADO POR ATINGIR A IDADE LIMITE NA RESERVA. INVALIDEZ SUPERVENIENTE À INATIVAÇÃO. REFORMA COM REMUNERAÇÃO CORRESPONDENTE AO GRAU HIERÁRQUICO IMEDIATO. IMPOSSIBILIDADE. SÚMULAS 7 E 83 DO STJ.
1. O art. 110 da Lei 6.880/1980 prevê o direito de o militar da ativa ou da reserva remunerada ser reformado com a remuneração calculada com base no soldo correspondente ao grau hierárquico imediato ao que possuir.
2. O Tribunal de origem asseverou: 'o autor foi reformado ex officio em 21/05/2006 (Evento 20 - PROCADM4 - fl. 15) , por ter atingido idade limite de permanência na reserva, nos termos do art. 106, I, d, da Lei n° 6.880/80. Pretende, agora, a melhoria da reforma para que seus proventos passem a ser calculados com base na remuneração do posto superior na inatividade, em razão da superveniência de moléstia que determina a sua invalidez (neoplasia maligna constatada em 04/01/2008) '.
3. É inviável reanalisar a constatação das datas da reforma e da eclosão da moléstia, pois inarredável a revisão do conjunto probatório dos autos para afastar as premissas fáticas estabelecidas pelo acórdão recorrido. Aplica-se, portanto, o óbice da Súmula 7/STJ. 
4. Ao reconhecer que o direito ora pugnado alcança apenas os militares da ativa ou da reserva remunerada, não prevendo a possibilidade da alteração de proventos de militar reformado por atingir a idade limite na reserva, o Tribunal a quo decidiu em consonância com a jurisprudência do STJ, razão pela qual incide a Súmula 83 do STJ. Precedentes: REsp 1.381.724/RS, Relatora Ministra REGINA HELENA COSTA, PRIMEIRA TURMA, DJe 10/5/2017; e AgRg no REsp 1.539.940/RS, Relatora Ministra ASSUSETE MAGALHÃES, SEGUNDA TURMA, DJe 29/3/2016.
5. Recurso Especial não conhecido" (REsp 1784347/RS, Rel. Min. Herman Benjamin, Segunda Turma, julgado em 2/4/2019, DJe de 23/4/2019; ênfase acrescentada) .
"ADMINISTRATIVO. MILITAR. REFORMA. ALTERAÇÃO DE BENEFÍCIO. INCAPACIDADE SUPERVENIENTE. ART. 110, § 1º C/C ART. 108, V, DA LEI 6.880/80. MILITARES DA ATIVA OU RESERVA REMUNERADA. RESTRIÇÃO. MILITAR JÁ REFORMADO. IMPOSSIBILIDADE. 
1. A reforma do militar com a remuneração calculada com base no soldo correspondente ao grau hierárquico imediato ao que possuir ou que possuía na ativa, nos termos do art. 110, § 1º, c/c o art. 108, V, da Lei 6.880/80, restringe-se aos militares da ativa ou reserva remunerada, na exata disposição do caput do art. 110, não sendo possível a concessão de tal benesse àqueles militares já reformados. 
2. Recurso especial não provido" (REsp 1.340.075/CE, Rel. Min. Castro Meira, Segunda Turma, julgado em 9/4/2013, DJe de 15/4/2013; ênfase acrescentada) . (Grifos da instrução) .
5.10.	Convém mencionar que mesmo na hipótese de o instituidor da pensão ter recebido em vida proventos com base no soldo de 2º Tenente, a pensionista recorrente, ainda assim, não faz jus a eles, pois se trata de concessão ilegal e a relação jurídica dos pensionistas com União é distinta daquela entre os servidores e militares, com bem consignado nas razões que levaram a prolação do Acórdão 464/2020-TCU-Primeira Câmara, Rel. Min. Relator Benjamin Zymler: 
10. Pois bem, como o [interessado] já se encontrava reformado quando reconhecido inválido, seus proventos não poderiam ser majorados com fulcro no art. 110, § 1º, do Estatuto.
11. Assim, apresentam-se ilegais tanto a alteração da reforma do militar quanto, no que aqui interessa, o benefício pensional outorgado à viúva e às filhas.
12. A propósito, não é demasiado assinalar que a relação jurídica de militares inativos com a União é substancialmente distinta daquela envolvendo suas pensionistas, de modo que não há que se falar, em favor destas, em eventual direito à conservação nos proventos de vantagens - ora reconhecidamente irregulares - indevidamente percebidas em vida pelo instituidor. 
13. Aliás, o Supremo Tribunal Federal tem restringido até mesmo a eficácia de títulos executivos judiciais quando o titular do direito migra da condição de servidor ativo para a de servidor aposentado. No MS 30.725, por exemplo, o Ministro Gilmar Mendes anotou:
"Nesse sentido, a coisa julgada deveria ser invocada, a princípio, para efeitos de pagamento de vencimentos, o que não significa, necessariamente, que essa proteção jurídica se estenda, desde logo, para o cálculo dos proventos, o qual deve ser analisado caso a caso, sob pena de reconhecer-se a perpetuação de um direito declarado a ponto de alcançar um instituto jurídico diverso: o instituto dos proventos" (destaques da instrução) .
5.11.	Assim, não há que se falar em violação ao princípio da segurança jurídica ou ao ato jurídico perfeito. Ocorre que o ato de pensão em reexame é um ato jurídico totalmente autônomo em relação aos atos de reforma do instituidor (inicial e alteração) anteriormente analisados pelo TCU. 
5.12.	Além disso, não há que se falar em decadência administrativa. O prazo para a ocorrência da decadência só começa a correr do momento da chegada do ato no TCU. Pacificando de vez o tema, o STF fixou a seguinte tese de repercussão geral (tema 445) , no bojo no RE 636.553, de relatoria do Min. Gilmar Mendes:
Em atenção aos princípios da segurança jurídica e da confiança legítima, os Tribunais de Contas estão sujeitos ao prazo de 5 anos para o julgamento da legalidade do ato de concessão inicial de aposentadoria, reforma ou pensão, a contar da chegada do processo à respectiva Corte de Contas. (Grifos da instrução) .
5.13	Assim, como o ato de pensão foi enviado ao TCU apenas em 10/9/2019 (peça 3, p. 1) , não há que se falar em decadência administrativa nem em prescrição quinquenal. 
5.14.	Acerca da alegação da recorrente de que o ato em reexame estaria protegido pelos princípios da segurança jurídica e do direito adquirido, essa argumentação não pode prosperar.
5.15.	Sobre o princípio da segurança jurídica, cabe lembrar que a sedimentada jurisprudência da Suprema Corte é no sentido de classificar como ato complexo a concessão de aposentadoria, reforma ou pensão, consoante os seguintes julgados (RMS 3881/SP, MS 19875/DF, RE 195861/ES e MS 23665/DF) .
5.16.	Assim, sendo o ato de pensão complexo, este somente passa a estar plenamente formado (perfeito) , válido (aferição da legalidade com reflexo de definitividade perante a Administração) e eficaz (plenamente oponível a terceiros, deixando de apresentar executoriedade provisória) quando recebe o registro pela Corte de Contas. Tal entendimento decorre do disposto no inciso III do art. 71 da Constituição Federal, que estabelece que compete ao Tribunal de Contas da União apreciar, para fins de registro, a legalidade dos atos de admissão, assim como a concessão de aposentadoria, reforma ou pensão.
5.17.	Nessa perspectiva, impõe-se reconhecer que referido ato possui natureza precária, razão pela qual, até que haja o efetivo julgamento e o consequente registro pela Corte de Contas, não há que se falar em direito adquirido, ato jurídico perfeito, proteção da confiança, ou em irredutibilidade dos proventos, tendo em vista a ausência de aperfeiçoamento e definitividade do ato.
5.18.	A propósito do tema, colaciona-se entendimento esposado pela Corte Constitucional ao decidir no âmbito do RE-195.861/ES:
"APOSENTADORIA - ATO ADMINISTRATIVO DO CONSELHO DA MAGISTRATURA - NATUREZA - COISA JULGADA ADMINISTRATIVA - INEXISTÊNCIA. O ato de aposentadoria exsurge complexo, somente se aperfeiçoando com o registro perante a Corte de Contas. Insubsistência da decisão judicial na qual assentada, como óbice ao exame da legalidade, a coisa julgada administrativa". (Grifos da instrução) . 
5.19.	No caso em apreço, não houve o respectivo registro em razão da constatação de ilegalidade no ato, o que afasta, por si só, a presunção de legitimidade do ato administrativo que concedeu o benefício à recorrente, não havendo, assim, que se falar em violação da segurança jurídica, de proteção da confiança, de direito adquirido ou de razoabilidade. 
5.20.	Quanto à boa-fé da recorrente, tenha-se presente que foi considerada ao se dispensar a devolução dos valores indevidamente recebidos, nos termos do subitem 9.2 do acórdão recorrido.
5.21.	No que tange à alegação de que a legislação prevê que que a pensão deve ter por base de cálculos a contribuição sobre as parcelas que compõem os proventos na inatividade e que será igual ao valor da remuneração ou dos proventos do militar, convém ressaltar que a situação em tela trata de uma excepcionalidade, uma vez constatado que o ato em reexame é ilegal. A Medida Provisória 2215-10/2001 regulamenta apenas as reformas e pensões expedidas de acordo com a legalidade, não devendo tal norma ser usada para perpetuar situações ilegais, como aquela constatada no caso em tela. 
5.22.	Ademais, não há que se falar em possível violação ao princípio da irredutibilidade salarial, uma vez que, de acordo com o e. STF, não há óbice à redução de proventos caso alguma parcela/vantagem esteja sendo paga ao arrepio da lei, nos termos do entendimento proferido no âmbito do MS 25.552, de relatoria da Ministra Cármen Lúcia, verbis: 
"EMENTA: MANDADO DE SEGURANÇA. ATO DO TRIBUNAL DE CONTAS DA UNIÃO. APOSENTADORIA DE MAGISTRADO.[...]. DECADÊNCIA ADMINISTRATIVA E OFENSA AO PRINCÍPIO DA IRREDUTIBILIDADE DE SALÁRIOS NÃO CONFIGURADAS. [...]3. O Supremo Tribunal Federal pacificou entendimento de que, sendo a aposentadoria ato complexo, que só se aperfeiçoa com o registro no Tribunal de Contas da União, o prazo decadencial da Lei n. 9.784/99 tem início a partir de sua publicação. Aposentadoria do Impetrante não registrada: inocorrência da decadência administrativa. 4. A redução de proventos de aposentadoria, quando concedida em desacordo com a lei, não ofende o princípio da irredutibilidade de vencimentos. Precedentes. 5. Segurança denegada"  (destaque da instrução) .
5.23.	Dessa forma, deve ser mantido o Acórdão recorrido pelos seus próprios fundamentos, conforme voto condutor supratranscrito, sendo que o Tribunal aplicou o Enunciado 106 da Súmula de Jurisprudência deste Tribunal, dispensando o ressarcimento das importâncias recebidas indevidamente até o julgamento do ato.
CONCLUSÃO
6.	Em face da análise das razões recursais apresentadas, concluiu-se que a recorrente não faz jus receber proventos calculados com base no soldo de grau hierárquico imediato (2º Tenente) , devendo passar a receber os proventos tais como calculados no primeiro ato de reforma do instituidor da pensão.
6.1.	Assim, não foram trazidos aos autos argumentos que detenham o condão de modificar o julgado de origem.
ROPOSTA DE ENCAMINHAMENTO
7.	Ante o exposto, submetem-se os autos à consideração superior, propondo-se, com fundamento no art. 48 da Lei 8.443/1992 c/c os artigos 285 e 286, parágrafo único, do RI/TCU:
	a) conhecer do recurso e, no mérito, negar-lhe provimento; e
	       b) cientificar o recorrente e os demais interessados do acórdão que vier a ser prolatado, ressaltando-se que o relatório e o voto que o acompanharem podem ser consultados no endereço www.tcu.gov.br/acordaos, no dia seguinte ao de sua oficialização.
É o Relatório.

Ana Maria Torquato França, OAB/RJ 111.234 (peça 17).

Procurador Júlio Marcelo de Oliveira.

PEDIDO DE REEXAME. PENSÃO MILITAR. PROVENTOS CALCULADOS COM BASE NO SOLDO DE DOIS GRAUS HIERÁRQUICOS ACIMA DO ÚLTIMO POSTO OCUPADO PELOS INSTITUIDORES QUANDO NA ATIVA. AUSÊNCIA DE AMPARO LEGAL PARA APLICAÇÃO DA VANTAGEM ESTABELECIDA NO ART. 110 DA LEI 6.880/1980. ILEGALIDADE E NEGATIVA DE REGISTRO. RAZÕES RECURSAIS COLIDENTES COM A LEGISLAÇÃO DE REGÊNCIA E COM A JURISPRUDÊNCIA PACÍFICA DESTE TRIBUNAL SOBRE A MATÉRIA. CONHECIMENTO. IMPROVIMENTO. CIÊNCIA.

PENSÃO MILITAR (PMIL)

Secretaria de Recursos (Serur); Secretaria de Fiscalização de Integridade de Atos e Pagamentos de Pessoal e de Benefícios Sociais (Sefip).

Trata-se de pedido de reexame interposto por Vanda Maria dos Santos Correia, viúva do militar de Jorge de Matos Correia, contra o Acórdão 6888/2020-TCU-Segunda Câmara (relator: Ministro-Substituto Marcos Bemquerer Costa) , em que este Tribunal, entre outras deliberações, considerou ilegal o ato de concessão de pensão militar em favor da ora recorrente, em virtude do pagamento de proventos com base em soldo equivalente a dois graus hierárquicos acima do último posto ocupado pelo instituidor quando na ativa.
2.	Presentes os requisitos de admissibilidade fixados no art. 48 da Lei 8.443/1992, cumpre conhecer do recurso, em ratificação ao despacho à peça 21.
3.	No mérito, endosso as conclusões da Secretaria de Recursos, ratificadas pelo Parquet de Contas, no sentido de negar provimento ao pedido de reexame, incorporando a este Voto, como razões de decidir, as análises que fundamentam a instrução coligida no Relatório.
4.	A impugnação do ato decorreu da fixação dos proventos em nível correspondente ao posto de 2º Tenente, quando o último posto ocupado pelo instituidor, quando na ativa, era o de 3º Sargento. Segundo o ato submetido a este Tribunal (peça 3) , ao passar para a reserva (ato publicado em 03/01/1985) , o instituidor passou a receber proventos calculados com base no posto imediatamente superior, de 2º Sargento. Segundo demonstrado pela recorrente (peça 18) , o instituidor foi reformado 25/01/1993, por atingir a idade limite (ato publicado em 16/12/1993) . Até esse momento, nenhuma irregularidade se verificou. Entretanto, com a superveniência de doença definitivamente incapacitante, o fundamento da reforma foi alterado para invalidez permanente, com vigência a partir de 04/05/2018, data a partir da qual o órgão considerou devidos os proventos com base no soldo de 2º Tenente (peça 18, p. 23) . O óbito sobreveio em 19/11/2018.
5.	O fundamento invocado para essa segunda majoração de proventos foi assim exarado no ato submetido a este Tribunal (peça 3) :
"REF-13 -Lei nº 6.880/80, art. 104, inciso II, c/c art. 106, inciso II c/c art. 108, inciso V c/c art. 109 e art. 110, §1º e §2º - Reforma ex offício por ter sido julgado incapaz, definitivamente, para o serviço ativo das Forças Armadas, e com invalidez permanente por motivo de tuberculose ativa, alienação mental, esclerose múltipla, neoplasia maligna, cegueira, lepra, paralisia irreversível e incapacitante, cardiopatia grave, mal de Parkinson, pênfigo, espondiloartrose anquilosante, nefropatia grave e outras moléstias que a lei indicar com base nas conclusões da medicina especializada, com qualquer tempo de serviço. Por ter sido considerado inválido, faz jus ao grau hierárquico imediato, inclusive considerando-se os graus hierárquicos dispostos no §2º, do art. 110, da Lei nº 6.880/80."
6.	Ocorre que, segundo o caput do art. 110 da Lei 6.880/80, que integra os fundamentos da segunda majoração de proventos, a remuneração do militar na hipótese em estudo - reforma ex ofício em função de invalidez permanente - deveria equivaler ao soldo "correspondente ao grau hierárquico imediato ao que possuir ou que possuía na ativa, respectivamente", verbis:  
   Art. 110. O militar da ativa ou da reserva remunerada, julgado incapaz definitivamente por um dos motivos constantes dos incisos I e II do art. 108, será reformado com a remuneração calculada com base no soldo correspondente ao grau hierárquico imediato ao que possuir ou que possuía na ativa, respectivamente.   (Redação dada pela Lei nº 7.580, de 1986; grifei) .
7.	E nesse passo, o art. 3º da mesma lei, ao distinguir os militares "na ativa" daqueles "na inatividade", deixa expresso que os militares da "reserva remunerada" estão na situação de "inatividade", verbis: 
Art. 3° (...) 
§ 1° Os militares encontram-se em uma das seguintes situações:
a) na ativa:
I - os de carreira;
II - os temporários, incorporados às Forças Armadas para prestação de serviço militar, obrigatório ou voluntário, durante os prazos previstos na legislação que trata do serviço militar ou durante as prorrogações desses prazos;         (Redação dada pela Lei nº 13.954, de 2019) 
III - os componentes da reserva das Forças Armadas quando convocados, reincluídos, designados ou mobilizados;
IV - os alunos de órgão de formação de militares da ativa e da reserva; e
V - em tempo de guerra, todo cidadão brasileiro mobilizado para o serviço ativo nas Forças Armadas.
b) na inatividade:
I - os da reserva remunerada, quando pertençam à reserva das Forças Armadas e percebam remuneração da União, porém sujeitos, ainda, à prestação de serviço na ativa, mediante convocação ou mobilização; (...) [Grifei].
8. 	Portanto, conforme as regras definidas no Estatuto dos Militares, não seria aplicável a segunda majoração de proventos do instituidor da pensão no momento da sua reforma por doença incapacitante. Isso porque seus proventos, nos exatos termos do art. 110 da mesma lei, já correspondiam à "remuneração calculada com base no soldo correspondente ao grau hierárquico imediato que possuir ou que possuía na ativa". A expressão "que possuir ou que possuía na ativa" refere-se ao momento em que a doença incapacitante impõe a reforma do militar: "que possuir" - se estiver na ativa; "que possuía na ativa" - caso esteja na inatividade. 
9.	Não é por outras razões que a jurisprudência deste Tribunal consolidou-se pela impossibilidade da dupla majoração de proventos em casos da espécie. 
10.	 Os casos mais paradigmáticos foram os Acórdãos 1.529/2019 e 2.225/2019, do Plenário deste Tribunal, ambos relatados pelo Ministro Benjamin Zymler, assim ementados:
ATOS DE REFORMA. ALTERAÇÃO DE UMA DAS CONCESSÕES PARA ELEVAÇÃO, EM UM GRAU HIERÁRQUICO, DO POSTO SOBRE O QUAL CALCULADOS OS PROVENTOS DO INATIVO, EM FACE DA SUPERVENIÊNCIA DE INVALIDEZ PERMANENTE DECORRENTE DE DOENÇA ESPECIFICADA EM LEI. MILITAR ANTERIORMENTE REFORMADO COM PROVENTOS JÁ CALCULADOS SOBRE O POSTO HIERÁRQUICO SUPERIOR, POR TEMPO DE SERVIÇO. AUSÊNCIA DE PREVISÃO LEGAL PARA EXTENSÃO DA VANTAGEM ESTABELECIDA NO ART. 110 DA LEI 6.880/1980 A MILITARES JÁ REFORMADOS, BEM COMO PARA O ACRÉSCIMO DE DOIS POSTOS NO CÁLCULO DOS PROVENTOS. NEGATIVA DE REGISTRO. DETERMINAÇÕES. LEGALIDADE E REGISTRO DAS DEMAIS CONCESSÕES (Ac. 1529/2019 e 2.225/2019-TCU-Plenário; relator: Ministro Benjamin Zymler) .
11.	Na esteira desses precedentes, formou-se caudalosa jurisprudência, ilustrada pelos Acórdão 12908/2020-TCU-Segunda Câmara (relator: Ministro Augusto Nardes) ; 12.963/2020 e 12.959-2ª Câmara (de minha relatoria) ; 13.923/2020-1ª Câmara (relator: Ministro Benjamin Zymler) ; 13.958/2020-2ª Câmara (relatora: Ministra Ana Arraes) ; 13.961/2020-1ª Câmara (relator: Ministro-Substituto Weder de Oliveira) ; entre outros.
12. 	O fato de a presente concessão ter sido expedida anteriormente ao primeiro precedente assinalado não infirma o acórdão recorrido, porquanto a aferição da legalidade dos atos sujeitos, embora seja feita à luz das normas legais vigentes à época da aquisição do direito (tempus regit actum) , segue a ótica interpretativa da jurisprudência dominante à data da apreciação. Assim, não prospera o argumento recursal de que o ato deve ser preservado porque publicado antes dos Acórdãos 1.529/2019 e 2.225/2019, do Plenário. 
13.	Ademais, conforme já exposto neste Voto, a segunda majoração de proventos do instituidor já esbarrava no arcabouço normativo vigente à época da reforma.
14.	Por fim, observo que o fato de a pensão ter sido concedida com base nos proventos considerados pelo órgão de origem como aqueles devidos ao militar reformado antes de seu óbito não elide a irregularidade tipificada pela dupla majoração de proventos ocorrida anteriormente, no ato de reforma do então militar da reserva. 
15.	Em uma primeira análise, a concessão parece ter seguido a regra do art. 7º, §2º, da Medida Provisória 2.215-10/2001 (norma de regência) , a dispor que "§2º  A remuneração a que faria jus, em vida, o militar falecido, será paga aos seus beneficiários habilitados até a conclusão do processo referente à pensão militar". 
16.	Todavia, tanto a fundamentação do acórdão recorrido quanto as análises até aqui empreendidas revelam que a dupla majoração de proventos não refletia a "remuneração a que fazia jus, em vida, o militar falecido". Desnecessário dizer que, nos textos legais, a expressão - "fazer jus" - traduz um direito legítimo, o que não se verificou no caso concreto. Em outras palavras, a irregularidade nos proventos do instituidor propagou-se para o ato de pensão, contaminando-o com a mesma ilegalidade.  
17.	Feitas essas ponderações, verifica-se que os argumentos recursais colidem com as normas legais aplicáveis à espécie e com a jurisprudência consolidada deste Tribunal, o que enseja o improvimento do pedido de reexame.
 	Do exposto, VOTO por que seja aprovado o Acórdão que ora submeto a este Colegiado.
TCU, Sala das Sessões Ministro Luciano Brandão Alves de Souza, em 9 de fevereiro de 2021.
RAIMUNDO CARREIRO 
Relator